臺灣高雄地方法院刑事判決　　　　　　　95年度易字第2088號
公　訴　人　臺灣高雄地方法院檢察署檢察官
被　　　告　甲○○
　　　　　　　　　　　樓
選任辯護人　王伊忱律師
　　　　　　陳景裕律師
　　　　　　鄭美玲律師
上列被告因侵占案件，經檢察官提起公訴（95年度偵字第27397
號），本院判決如下：
    主  文
甲○○犯業務侵占罪，處有期徒刑陸月，如易科罰金，以銀元參
佰元即新臺幣玖佰元折算壹日。緩刑貳年，並應向國庫支付新臺
幣貳萬元。
    事  實
一、甲○○自民國90年8 月1 日起擔任交通部高雄港務局職工福
    利委員會（下稱高港局福委會）第22屆主任委員，任期至93
    年7 月31日止，負責綜理高港局福委會相關會務（即職工
    福利事業之審議、促進及督導，職工福利金之籌畫、保管
    及動用，職工福利事業經費之分配、稽查及收支報告，
    其他職工福利事項），業務範圍包括與相關廠商洽談代售餐
    券、電影票或其他物品等事宜，為從事業務之人。緣三多戲
    院經理乙○○於91年間委託高港局福委會以包場方式代售電
    影票，每場500 張，每張票價新台幣（下同）80至90元，由
    高港局福委會自負盈虧，嗣因銷售情況難以預期，致偶有虧
    損，乃於91年年中取消包場，改以每張票價100 元之團體票
    方式代售電影票，每代售100 張電影票，乙○○即贈予福委
    會4 至6 張電影票；於91年底，因「哈利波特」等電影銷售
    情況甚佳，乙○○即應甲○○之請，自92年起，固定每代售
    100 張電影票即贈送福委會10張電影票。惟因上開贈票有期
    限限制，甲○○乃指示先行將贈票比照一般電影票售予員工
    ，並於91年8 月間指派業務組幹事辛○○負責售票及盈餘登
    帳、保管，於92年7 月間改派幹事丁○○負責售票及盈餘保
    管，辛○○僅負責登帳；而高港局福委會因銷售贈票所得之
    盈餘（已扣除相關支出），於91年度為85,925元，於92年度
    為28,060元（詳附表一），於93年度（算至同年7 月7 日止
    ）為78,389元（詳附表一），合計192,374 元，嗣辛○○於
    主委改選前之93年7 月下旬某日，與丁○○就上開金額核帳
    確認無誤後，一同將該筆款項連同帳目明細表移交予甲○○
    ，詎甲○○收取該筆19萬餘元之款項後，除陸續用以：致
    贈福委會員委員、幹部及工作人員每人10張三多戲院電影票
    ，計38人，花費38,000元，致贈辛○○、丁○○各1 萬元
    郵政禮券，加計手續費，花費20,120元，於同年月20日，
    在「台南擔仔麵」餐廳宴請福委會同仁，支出餐費47,330元
    、酒費4,600 元，以上總計110,050 元外，竟意圖為自己不
    法之所有，未將業務上所持有之該筆款項結餘82,324元（19
    2,374 元－110,050 元），納入高港局福委會福利金，而予
    侵占入己。
二、案經法務部調查局航業海員調查處高雄站移送台灣高雄地方
    法院檢察署檢察官偵查起訴。
    理  由
一、本判決下列所引證人於偵訊中之陳述，均係具結後向檢察官
    所為，核該陳述當時之客觀情況，並無何不法取供或有其他
    顯不可信情事，依刑事訴訟法第159 條之1 第2 項規定，具
    有證據能力；至其餘所引證人於調查中所為之陳述，及卷附
    91至93年度之帳目明細表暨移交簽呈各1 紙，雖均屬被告以
    外之人於審判外之言詞或書面陳述，然業經檢察官、被告及
    其辯護人同意作為本案證據，本院審酌該等言詞、書面陳述
    均係本於自由意思所為，無何外力不當介入致有虛偽之虞，
    依同法第159 條之5 第1 項規定，亦具有證據能力，合先敘
    明。
二、上開事實，業據被告於本院審理時坦承不諱，並有下列事證
    足資佐證：
（一）關於被告負責綜理高港局福委會相關會務，業務範圍包括
      與相關廠商洽談代售餐券、電影票等事宜，為從事業務之
      人一節，業經證人即第23屆主任委員丙○○於調查中證稱
      ：主委負責綜理福委會會務運作，內容包括與三多戲院、
      寒軒餐廳、大樂公司等廠商簽約，取得優待票轉賣同仁等
      語，並有該福委會組織章程、辦事細則等各1 份在卷可稽
      。
（二）高港局福委會與三多戲院就銷售電影票之合作模式，由包
      場轉而以每代售100 張贈票10張之經過，則分別經證人即
      三多戲院經理乙○○於調查及偵訊中；證人即被告任內之
      前後任總幹事庚○○、戊○○○於調查中證述甚詳，上開
      證人並於本院再次結證渠等於調查、偵訊中所述屬實。
（三）被告指示將贈票先行售予員工，並指派辛○○負責售票及
      盈餘登帳、保管，嗣將售票及盈餘保管部分，改派丁○○
      負責，而91至93年度之贈票盈餘各為85,925元、28,060元
      、78,389元（92、93年度部分詳附表一），合計192,374
      元，辛○○與丁○○於主委改選前之93年7 月下旬某日，
      相互核帳確認盈餘金額無誤後，將該筆款項移交予被告等
      情，則經證人辛○○、丁○○於調查、偵訊時證述明確，
      證人辛○○於審理中復就上開各年度結餘金額當庭比對帳
      目明細表核算無誤，證人丁○○亦到庭證述：當時移交給
      被告之金額約現金19萬多元，移交前伊與辛○○都點過等
      語無訛，復有上開各年度結餘之帳目明細表各1 紙（調查
      卷第58、59、63頁）及辛○○當時草擬之移交簽呈1 紙（
      調查卷第57頁）附卷可稽。
（四）被告收取該筆192,374 元之盈餘款項後，陸續用以購買電
      影票致贈福委會相關人員計38人，每人10張電影票，花費
      38,000元；購買郵政禮券致贈辛○○、丁○○各1 萬元，
      加計手續費，花費20,120元；在「台南擔仔麵」餐廳宴請
      福委會同仁，支出餐費47,330元、酒費4,600 元，以上合
      計110,050 元等情，業經證人辛○○、丁○○、庚○○當
      庭證稱：於93年主委交接前確實有收到10張電影票等語屬
      實，證人辛○○、丁○○並就被告致贈1 萬元郵政禮券部
      分，於調查中證陳甚明，且提出該禮券扣案為證，被告復
      提出「台南擔仔麵」消費之統一發票1 紙附卷可憑。是該
      筆19萬餘元之結餘應為82,324元，而被告未將該筆8 萬餘
      元之結餘納入福利金，亦未移交予下屆主委丙○○一情，
      則經證人丙○○於本院證稱無訛。
（五）綜上，足認被告之自白與事實相符，得採為認定事實之依
      據。是本案事證明確，被告犯行，堪以認定，應依法論科
      。
三、被告行為後，如附表二所示之相關法律均業經修正，並俱於
    95年7 月1 日施行，玆經整體比較結果，裁判時法並未較為
    有利，依刑法第2 條第1 項從舊從新原則之規定，自應適用
    行為時法，即修正前法。是核被告所為，係犯刑法第336 條
    第2 項之業務侵占罪。爰審酌被告就代售三多戲院電影票業
    務，指示以團體票100 元之價格同額售予員工，未賺取價差
    ，且為嘉惠福委會同仁，積極向三多戲院洽談提高電影票贈
    票數量，立意固佳，惟疏未慮及該贈票之取得，係基於高港
    局員工人數眾多，有其商業上之買方優勢，由福委會代售，
    亦有助便利購票以促進消費，始足與賣方洽商提高增票數量
    ，亦未思及該贈票既有固定比例，長期販售所得亦甚可觀，
    交由福委會會計組作帳，納入福利金於體制內運作，有其公
    開透明性，而不致為人所詬，反認該贈票純屬公關性質，指
    派專人負責銷售作帳，以致引發帳目疑義，且未將移交後所
    持有、扣除相關花費所餘之金額8 萬餘元交予福委會，所為
    自有不當，然念其犯後於審理時尚能坦承犯行，態度並非不
    良，且業與高港局福委會達成和解，賠付8 萬餘元，有協議
    書及收據各1 紙可參，該會現任主委丙○○亦懇請法院從輕
    量刑，及其智識程度、犯罪動機、手段等一切情狀，酌情量
    處如主文所示之刑，並依修正前刑法第41條第1 項前段規定
    ，諭知易科罰金之折算標準，以資懲儆。又被告未曾因故意
    犯罪受有期徒刑以上刑之宣告，有卷附臺灣高等法院被告前
    案紀錄表可按，茲念被告因一時失慮而觸法，於本院審理時
    坦承犯行，表達悔意，諒經此偵、審及刑之宣告程序，當知
    所警惕，無再犯之虞，認尚無逕對初犯且惡性非重之被告施
    以短期自由刑之必要，所宣告之刑以暫不執行為適當；復斟
    酌被告所犯對法秩序之破壞及檢察官、被告、辯護人之意見
    ，認所宣告之緩刑宜附加向國庫支付2 萬元之條件，較為妥
    適，爰參照最高法院95年度第8 次刑事庭會議決議意旨（即
    緩刑之宣告，無庸比較新舊法，應逕行適用新法），逕依現
    行刑法第74條第1 項第1 款、第2 項第4 款規定，併予宣告
    緩刑2 年，並命向國庫支付2 萬元，以啟自新。
四、至公訴意旨固以被告自91年5 月間起至93年6 月間止，指派
    不知情之辛○○、丁○○負責贈票銷售、登帳等業務，未將
    各年度販售贈票所得合計297,785 元，交由福委會會計組作
    帳並納入福利金，反易持有為所有，先後於92年間將之挪以
    購買大樂禮券76,000元、三多戲院電影票240 張，於93年上
    半年間將之挪以購買電影票380 張、金典餐券180 張約67,2
    00元、支付故宮門票票款等雜支5,330 元、於「台南擔仔麵
    」餐廳宴請福委會委員及幹部約5 萬元，以上共計花費280,
    530 元，並贈與辛○○、丁○○各1 萬元郵政禮券後，將所
    餘17,255元納為己有，因認被告所涉業務侵占罪嫌之範圍為
    各年度銷售所得總和，即297,785 元云云。惟按犯罪事實應
    依證據認定之，無證據不得認定其犯罪事實；不能證明被告
    犯罪者，應諭知無罪之判決，刑事訴訟法第154 條第2 項、
    第301 條第1 項前段定有明文。經查：
（一）被告任內之91至93年度贈票銷售所得，經證人辛○○當庭
      依卷附帳目明細表核算後，應分別為85,925元、105,760
      元（公訴意旨誤為105,860 元）、156,000 元（計至同年
      7 月7 日止，公訴意旨僅計至同年6 月11日止，而誤為10
      6,000 元），是公訴意旨此部分容係誤算；至公訴意旨所
      認被告動用贈票販售所得，或以之購買禮券、電影票、餐
      券，或以之支付相關門票雜支，或以之設席宴請同仁等部
      分，固未詳列支出細目及金額，然就移交前所支用部分（
      詳附表一所載），業經證人辛○○當庭核算無訛，就移交
      後所支用部分（詳前揭事實欄所載），則據被告當庭說明
      而經本院認明如前，參酌上開公訴意旨所指被告支用項目
      ，均核與本院認定範圍一致，是此部分之動支情形及金額
      ，應以本院前揭所認定者為據，先予敘明。
（二）承上，公訴意旨所認被告業務侵占範圍，除本院前揭認定
      之犯罪事實外，亦認屬被告業務侵占者，即係上開被告支
      用贈票販售所得，用以支付各項禮券、電影票、餐券、雜
      支、設宴等費用部分，亦即公訴意旨認此部分係被告侵占
      後予以挪用。
（三）惟由該等支出情形（詳附表一及前揭事實欄所載）可知，
      被告將有期限限制之贈票先予販售變現後，或係購買禮券
      、電影票、餐券贈送同仁，或係支付門票、餐費、油費等
      雜支，或係宴請同仁等，均係用於犒賞慰勞福委會同仁或
      與會務相關事項上，未有任何動支於私人領域情事，參以
      證人乙○○於本院所證：贈送電影票的目的，是為了慰勞
      工作人員或貼補賣票時因點票錯誤所生之虧損，並未限制
      福委會如何使用等語，則被告將贈票先予販售，使贈票利
      益轉以現金方式留存，再以之用於福委會相關會務開銷或
      人員慰勞等事項，雖有規避委員會審查之嫌，惟尚難認其
      主觀上有何不法所有意圖，是被告此等支出花費部分，自
      不該當業務侵占罪之要件；此外，復查無其他積極事證足
      證此部分確應成罪，故此部分即屬不能證明被告犯罪，原
      應為無罪之諭知，然公訴意旨認此與前揭經本院判處有罪
      部分，有連續犯之裁判上一罪關係，爰不另為無罪之諭知
      ，附此敘明。
據上論斷，應依刑事訴訟法第299 條第1 項前段，刑法第2 條第
1 項前段、第336 條第2 項、（修正前）第41條、第74條第1 項
第1 款、第2 項第4 款，罰金罰鍰提高標準條例第1 條前段、（
修正前）第2條，判決如主文。
本案經檢察官己○○到庭執行職務。
中　　華　　民　　國　　96　　年　　6 　　月　　5 　　日
                    刑事第十五庭審判長法　官  唐照明
                                      法　官  梁淑美
                                      法　官  周宛瑩
以上正本證明與原本無異。
如不服本判決，應於判決送達後10日內，向本院提出上訴狀。
                                      書記官  彭帥雄
中　　華　　民　　國　　96　　年　　6 　　月　　6 　　日
附表一：
一、92年度販售贈票所得為105,760 元（起訴書誤為105,860 元
    ），扣除：購買大樂提貨禮券76,000元、退餐費1,700
    元（參調查卷第59頁帳目明細表），結餘28,060元。
二、93年度販售贈票所得（算至同年7 月7 日止）為156,000 元
    （起訴書僅計至同年6 月11日止，而誤為106,000 元），扣
    除：故宮門票2,680 元、點券焚化之餐費1,200 元、
    支付部魯樂谷退款60元、於澎湖辦活動購買禮物450 元、
    拉拉山團體活動加菜金1,000 元、金典餐券28,000元、
    前往安平港處理廢棄物之油費650 元、廢料專案委員午
    餐費3,421 元及飲料費100 元、開會改選主委午餐費850
    元、金典餐券39,200元（參調查卷第63頁帳目明細表），
    結餘78,389元。
附表二：
┌────┬────────────┬────────────┬──────┬─────┐
│變更部分│行為時法（下稱舊法）之內│裁判時法（下稱新法）之內│比較理由    │比較結果  │
│        │容                      │容                      │            │          │
├────┼────────────┼────────────┼──────┼─────┤
│【罰金刑│法定刑有處罰金（銀元）者│刑法施行法第1 條之1 規定│刑法之貨幣單│被告所犯刑│
│貨幣單位│，依罰金罰鍰提高標準條例│，94年1 月7 日刑法修正施│位由銀元變更│法第336 條│
│之變更】│第1 條前段規定，就其數額│行後，分則編所定罰金貨幣│為新台幣，且│第2 項所定│
│        │得提高為10倍；再依現行法│單位為新台幣，且分則編未│刑法分則之罰│之罰金刑，│
│        │規所定貨幣單位折算新台幣│修正之條文定有罰金者，提│金數額，亦視│適用新舊法│
│        │條例第2 條規定，以3 倍折│高其數額為30倍；但72年6 │該分則先前曾│所科之數額│
│        │算新台幣。即將原法定罰金│月26日至94年1 月7 日新增│修正與否，而│均相同，是│
│        │刑度之銀元，以30倍換算新│或修正之條文，則提高其數│分別提高3 或│以新法並未│
│        │台幣。                  │額為3 倍。              │30倍。      │較有利。  │
├────┼────────────┼────────────┼──────┼─────┤
│【罰金刑│（銀元）1 元以上。      │新台幣1000 元以上。     │新法提高罰金│舊法有利。│
│之下限】│參照上開規定，經提高10倍│                        │刑之下限（由│          │
│刑法第33│後，再折算新台幣，即新台│                        │新台幣30元提│          │
│條第5 款│幣30元。                │                        │高至1000元）│          │
│        │                        │                        │。          │          │
├────┼────────────┼────────────┼──────┼─────┤
│【易科罰│以（銀元）1 元以上3 元以│以新台幣1000元、2000元或│易科罰金折算│舊法有利。│
│金之折算│下折算1 日。            │3000元折算1 日。        │標準由銀元  │          │
│標準】刑│復依罰金罰鍰提高標準條例│                        │300 元即新台│          │
│法第41條│第2 條規定（已於95年5 月│                        │幣900 元，提│          │
│第1 項前│17日修正刪除，於同年7 月│                        │高為以新台幣│          │
│段      │1 日施行），提高100 倍後│                        │1000元、2000│          │
│        │，再折算新台幣，即以新台│                        │元或3000元折│          │
│        │幣300 元以上900 元以下折│                        │算1 日。    │          │
│        │算1 日。                │                        │            │          │
├────┴────────────┴────────────┴──────┴─────┤
│綜上比較結果，以易科罰金之折算標準對被告影響最鉅，故認舊法較有利於被告。              │
└───────────────────────────────────────────┘
附錄本判決論罪法條：
中華民國刑法第336條
（公務公益侵占罪、業務侵占罪）
對於公務上或因公益所持有之物，犯前條第1 項之罪者，處1 年
以上7 年以下有期徒刑，得併科5 千元以下罰金。
對於業務上所持有之物，犯前條第1 項之罪者，處6 月以上5 年
以下有期徒刑，得併科3 千元以下罰金。
前二項之未遂犯罰之。
